臺灣高雄地方法院刑事判決　　　 九十二年度自字第三七五號
　　自　訴　人　揚東企業股份有限公司
　　代　表　人　甲○○
　　自訴代理人　邱明政律師
　　被　　　告　戊○○　男　三.
右列被告因業務侵占等案件，經自訴人提起自訴，及臺灣高雄地
方法院檢察署檢察官移送併案審理（九十三年度偵字第二三八○
號），本院判決如左：
    主  文
戊○○意圖為自己不法之所有，而侵占對於業務上所持有之物，
處有期徒刑柒月。
    事  實
一、戊○○自民國九十一年六月二十日起擔任揚東企業股份有限
    公司（以下簡稱楊東公司）高雄分公司銷售工程師，負責銷
    售及收款業務，為從事業務之人。於九十二年八月十二日，
    戊○○向客戶順吉汽車冷氣材料有限公司（下稱順吉公司）
    收取同年六月份貨款新台幣（下同）十四萬元時，經順吉公
    司交付付款銀行為中國農民銀行新興分行，發票人為沈勤農
    ，發票日為九十二年十一月七日，票號ＦＡＺ000000
    0號，發票金額為十四萬元之支票一紙後，乃因其投資期貨
    失利，積欠他人投資款項，竟意圖為自己不法之所有，將此
    業務上持有之貨款支票，以變易持有為所有之意思，於同月
    十三日下午三、四時許，持往高雄市○○區○○路一五四號
    丁○○店鋪，委由丁○○貼現，丁○○再向丙○○調現時，
    因丙○○要求發票人、受款人即楊東公司及丁○○須在支票
    背面背書以確保支票來源及背書之連續性，戊○○為求順利
    週轉，乃將上開支票持回順吉公司，經順吉公司內之人員同
    意在該支票背面蓋用「順吉公司統一編號章」戳章背書後，
    戊○○另基於偽造文書之犯意，逾越其授權範圍，在位於高
    雄市○○區○○路一四八號之楊東公司，盜用該公司貨物收
    發章，將「楊東公司收發章」之戳章，蓋於上開支票背面以
    示背書，而偽造私文書，並交付與丁○○，另經丁○○背書
    後，於翌日由不知情之丁○○持以向丙○○行使貼現，週轉
    十三萬一千六百七十元（扣除利息八千三百三十元）以清償
    戊○○私人債務，而將楊東公司應收取之十四萬元貨款侵吞
    入己，足以生損害於楊東公司及丙○○。嗣因戊○○於同年
    九月六日因案遭羈押於台灣高雄看守所，楊東公司業務課長
    乙○○於同年九月初戊○○甫羈押後數日，前往接見戊○○
    並詢問前開貨款支票之去向時，戊○○依其收款經驗及一般
    人生活之經驗，預見支票遺失時，遺失人將循法律途徑報警
    處理並掛失止付，其為掩飾侵吞貨款之實，雖明知前開支票
    未遺失，仍基於未指定犯人誣告之未必故意，向乙○○謊稱
    前開支票約於同年八月二十八日，在高雄市○○路上遺失，
    果不知情之乙○○於同年九月三十日即前往中國農民銀行新
    興分行掛失上開支票，並在遺失票據申報書上填載該支票於
    九十二年八月二十八日，在高雄市○○區○○路一四八號（
    楊東公司高雄分公司住址）遺失，請求該管警察機關協助調
    查不特定人涉犯侵占遺失物罪嫌。迨於同年十一月七日丙○○持上開支票向華南銀行東高雄銀行提示付款時，因該紙支
    票已遭乙○○掛失止付而不獲兌現，始為高雄市票據交換所
    發現函請高雄市政府警察局三民第二分局調查，始循線查獲
    上情。
二、案經自訴人楊東公司委由自訴代理人邱明政律師提起自訴。
    理  由
甲、有罪部份：
一、訊據被告戊○○對於在右開時、地業務侵占之犯行，於本院
    審理時坦承不諱，核與證人乙○○、丁○○、丙○○於本院
    審理時證述之情節大致相符，並有楊東公司員工詳細明錄、
    順吉公司六月份付款簽收簿各一紙及付款銀行為中國農民銀
    行新興分行，發票人為沈勤農，發票日為九十二年十一月七
    日，票號ＦＡＺ0000000號，發票金額為十四萬元之
    支票正反面影本各一紙附卷可稽，足認被告此部分自白與事
    實相符。又被告固坦承伊持前開支票向證人丁○○調現時，
    擅自在上開支票背面蓋用「楊東公司收發章」之戳章及於九
    十二年九月間之羈押期間，在證人乙○○前往接見時，伊曾
    向證人乙○○謊稱前開支票業已遺失等情，惟矢口否認有何
    行使偽造私文書、未指定犯人誣告之犯行，辯稱：伊在支票
    背面蓋用「楊東公司收發章」之戳章僅為證明該支票係楊東
    公司持有，且伊有使用此收發章之權限，又伊因積欠他人款
    項，一時無法週轉始挪用前開票款，擬於羈押獲釋後，私下
    將此款項歸還公司，始向證人乙○○謊稱遺失，以求有私下
    補足此貨款之機會，並未向證人乙○○指明遺失之時間、地
    點，亦未請證人乙○○就支票遺失一事前往報案，伊無誣告
    他人犯罪之意思云云。
（一）經查，前開「楊東公司收發章」之戳章係用以收貨之用，
      被告雖負責揚東公司高雄分公司事務，然並無將前開公司
      收發章蓋用於支票背面以為背書之權限，已據證人乙○○
      於本院審理時證述：「（提示支票背面揚東公司收發章，
      是否是公司的章？）是。但我們沒有授權業務員可在支票
      背面蓋章。（這個章是做何用的？）收貨用的。（該章是
      誰保管的？）公司小姐。（誰負責收貨？）公司有兩位業
      務助理，平時都是這兩位小姐負責收貨。這個章沒有特別
      鎖起來，都是放在桌上，所以被告可以拿到這個章。因為
      高雄分公司是被告負責的，所以他有保全卡，可以隨時出
      入公司。」等語在卷，是被告將「楊東公司收發章」之戳
      章蓋用於支票背面已逾越使用該戳章之授權範圍甚明，此
      部份屬偽造行為，堪以認定（最高法院七十六年度台上字
      第六一四四號裁判意旨參照）。又被告在前開支票背面蓋
      用「楊東公司收發章」之戳章，雖該戳章已剖明專用於「
      收發」之字樣而與票據之權利義務毫無關係，難認係票據
      法第六條所規定為票據行為而代替票據上簽名之蓋章，而
      無票據法第十二條規定：「票據上記載本法所不規定之事
      項者，不生票據上之效力」之適用，致不生背書之效力（
      最高法院六十六年十一月十五日第九次民事庭補充決議、
      司法院第三期司法業務研究會研究意見參照）。惟刑法第
      二百十條所稱足生損害於公眾或他人，以有損害之虞為已
      足，不以實際發生損害為要件；又偽造、變造私文書罪之
      所謂足生損害，係指他人事實上有因此受損害之虞而言，
      至此項文書在法律上是否有效，在所不問（最高法院四十
      三年台上字第三八七號判例意旨、二十六年上字第二七三
      一號判例意參照）。而支票為文義及流通證券，一般人見
      支票背面蓋有公司收發專用戳章時，茍非學法或精通票據
      實務之人，對於蓋用公司收發專用戳章並不生票據法上背
      書效力，恐不知情，在此情況下，受讓支票之執票人即對
      於「收發專用」戳章所屬之公司喪失追索背書人票據責任
      之權利，對於執票人票據上之權利已有所損害，並致該公
      司遭受追索背書責任之虞，是以，被告盜用「楊東公司收
      發章」之戳章蓋用於前開支票背面以示背書，已足生損害
      於楊東公司及證人丙○○，應堪認定。
（二）次查，被告於羈押期間，在證人乙○○前往接見時，曾向
      證人乙○○謊稱前開支票業已於九十二年八月二十八日許
      ，在高雄市○○路附近遺失一情，已據證人乙○○於本院
      審理時證稱在卷，而在被告向證人乙○○陳稱支票遺失之
      同時，證人乙○○進而追問支票遺失之時間、地點，被告
      並在此追問下為掩飾私吞票款之犯行，隨意捏造遺失之時
      間及地點，亦核與常情相符。從而，被告辯稱並未向證人
      乙○○指明支票遺失之時間及地點，顯不足採信。又被告
      因恐挪用票款一事遭揭穿，雖未請證人乙○○訴請警察機
      關究辦第三人侵占遺失物之刑責。然前開支票款係楊東公
      司之貨款，金額十四萬元亦非小額，證人乙○○代表楊東
      公司前往台灣高雄看守所接見被告以明貨款去向，對於被
      告陳稱支票遺失時，證人乙○○為保全公司票據上之權利
      ，前往銀行掛失止付，並填具遺失票據申請書，請求警察
      機關協助偵辦侵占遺失物罪嫌，為一般人生活經驗之所及
      ，此由證人乙○○證稱：「（這張支票是你去申報遺失？
      ）是，我們去監獄會面，被告提到支票已經遺失，我們再
      到順吉公司要支票號碼，辦理掛失。（你去會面時，被告
      有無請你去申報遺失？）他只說遺失，沒有說他如何遺失
      的，我不記得他有無請我去申報遺失，但他不用請我去，
      我應該自己去作。」等語可證。況被告於九十二年九月六
      日遭羈押時，在楊東公司擔任銷售兼收款業務員一職，已
      一年餘，被告對於前開支票遺失時，楊東公司為保全票據
      上權利，將依循法律程序救濟並追究，應有所預見，然被
      告唯恐侵占前開票款一事遭拆穿，且認在發票日前有羈押
      獲釋之機會，即可私下籌款取回該票據而掩飾犯行，雖被
      告預見第三人有因此遭受司法機關追訴侵占遺失物之罪嫌
      ，然為求有私下補足該貨款之機會，仍向證人乙○○謊稱
      前開支票遺失，則縱然第三人因此受司法機關追訴侵占遺
      失物之罪嫌，與前開動機相權衡之下，顯不違背被告之本
      意無疑。此外，復有台灣票據交換所高雄市分所九十二年
      十一月十一日台票高字第二八○七號函所附遺失票據申請
      書、掛失止付票據提示人資料查報表、前開支票正反面影
      本及高雄市票據交換所退票理由單各一紙、自訴人提出之
      公示催告狀、票據掛失止付通知書各一紙在卷可稽，被告
      上開所辯，顯係臨訟畏罪之詞，不足採信。
（三）綜上所述，本件事證明確，被告業務侵占等犯行，堪以認
      定，應依法論科。
二、被告係楊東公司高雄分公司銷售工程師，負責銷售及收款業
    務，為從事業務之人。核被告所為，係犯刑法第三百三十六
    條第二項之業務侵占罪、同法第二百十六條、第二百十條行
    使偽造私文書罪、同法第一百七十一條第一項之未指定犯人
    誣告罪。被告盜用「楊東公司收發章」之戳章背書，係屬偽
    造私文書行為之一部，不另成立盜用印章罪；且偽造私文書
    之低度行為，為其行使之高度行為所吸收，亦不另論罪。被
    告利用不知情之丁○○、乙○○分別犯前開行使偽造私文書
    罪、未指定犯人誣告罪，均為間接正犯。又被告所犯上開三
    罪，有方法、結果之牽連關係，為牽連犯，爰依刑法第五十
    五條後段之規定，從一重之業務侵占罪論處。爰審酌被告有
    擄人勒贖、強盜等前科，有本院被告院內索引卡紀錄表暨臺
    灣高等法院被告全國前案紀錄表各一份在卷可稽，素行並非
    良好，犯後曾矢口否認犯行，不知悔悟，然念及被告於本院
    審理時坦承部分之犯行，尚見悔意，雖與自訴人以三十萬元
    達成民事和解，有和解筆錄附於本院九十四年度附民字第二
    二號卷內可稽，然尚未履行和解內容等一切情狀，量處如主
    文所示之刑，以資懲儆。末以，被告盜用「楊東公司收發章
    」之戳章所蓋之印文，並非偽造印章之印文，爰不為沒收之
    宣告，併此敘明。
乙、不另為無罪諭知部分：
一、自訴意旨另以：被告戊○○自九十一年六月二十日起擔任揚
    東公司高雄分公司銷售工程師，負責銷售及收款業務，為從
    事業務之人。竟自九十二年六月間起至同年八月間止，利用
    業務上之機會，連續自九十二年六、七月間起，意圖為自己
    不法之所有，以變易持有為所有之意思，先後(1)將弘大汽車
    冷氣材料退貨之風箱仁四只擅售予瑞宏公司，得款八千二百
    元，(2)以弘大汽車冷氣材料行名義向自訴人公司訂購貨品，
    中途攔截貨品轉售得款侵占五萬八千八百五十元，(3)向弘大
    汽車冷氣材料行以開發為由借用Ｒ１９黑干、紅龍黑干各一
    支擅自出售，共計得款三百十元，(4)經收弘大汽車冷氣材料
    行九十二年九、十、十一月貨款，帳差一萬八千元，前開(1)
    (2)(3)(4)共計侵占十萬七千三百六十元、(5)經收國豐企業社九
    十二年八、九月份貨款，帳差二萬三千六百十元、(6)經收東
    昇材料行九十二年九月貨款，帳差五千八百七十元，因認被
    告此部份亦涉有業務侵占罪嫌云云。
二、按犯罪事實應依證據認定之，無證據不得認定犯罪事實，刑
    事訴訟法第一百五十四條第二項定有明文。又認定不利於被
    告之事實，須依積極證據，苟積極證據不足為不利於被告事
    實之認定時，即應為有利於被告之認定，更不必有何有利之
    證據。另刑事訴訟法上所謂認定犯罪事實之證據，係指足以
    認定被告確有犯罪行為之積極證據而言，該項證據自須適合
    於被告犯罪事實之認定，始得採為斷罪資料（最高法院三十
    年上字第八一六號判例、最高法院二十九年上字第三一０五
    號判例參照）。
三、自訴意旨認被告此部份涉有業務侵占犯行，固提出弘大汽車
    冷氣材料行貨款明細表一紙（即自證五）、估價單影本十一
    紙（即自證七）及應收帳款對帳單等影本十二紙（即自證八
    ，含帳款統計表、轉帳傳票、應收帳款對帳單及銷退期間彙
    總報表等資料）；國豐企業社貨款統計表一紙（即自證六）
    、應收帳款對帳單等影本十一紙（即自證九，含應收帳款對
    帳單、帳款統計表等資料）、貨款明細影本一紙（即自證十
    二）、國豐企業社七月份貨款單一紙（即自證十三）、國豐
    企業社八月份貨款單二紙（即自證十四）、應收帳款對帳單
    影本一紙（即自證十五）；東昇材料行貨款統計表一紙（即
    自證六）、應收帳款對帳單等影本二十紙（即自證十，含應
    收帳款對帳單、銷退期間彙總報表、估價單、廠商進退明細
    表退料單等資料）、貨款單一紙（即自證十六）、應收帳款
    對帳單二紙（即自證十七、十八）為憑。惟訊據被告堅決否
    認右開犯行，辯稱：伊對於自訴人提出之應收帳款等明細表
    並無意見，惟伊無侵占此部份貨款之犯行，前開帳單中應收
    貨款之帳差係因伊尚未前往收款，且並無冒用弘大汽車材料
    行名義向自訴人訂貨或向弘大汽車冷氣材料行以自訴人產品
    開發為由借用貨品為手段侵占貨品後轉賣等語。經查，自訴
    人對於自訴被告上開業務侵占之犯行，雖提出貨款明細表、
    應收帳款對帳單等資料為證，惟依據前開貨款明細表及應收
    帳款對帳單等資料，並無從證明前開應收帳款之短少係被告
    收取後加以侵占，亦無從證明自訴人指訴有關弘大汽車材料
    行部分之訂貨，係被告冒用弘大汽車材料行名義向自訴人為
    之及偽以自訴人產品開發為由向弘大汽車冷氣材料行借用貨
    品轉賣，自訴人復因無從提出被告此部份業務侵占之積極證
    據而表示欲撤回該部份之自訴，此有本院準備程序及審判程
    序筆錄可稽。惟業務侵占罪，並非告訴乃論之罪，自訴人前
    開撤回，自不生撤回之效力。又自訴人指訴被告前開(2)(3)犯
    行，固認被告係犯業務侵占犯行，惟依自訴意旨所載，被告
    乃分別以冒用弘大汽車冷氣材料行名義訂貨、及佯自訴人產
    品開發為由之詐術，先後取得自訴人公司之貨品及弘大汽車
    冷氣材料行貨品，此部分所涉應屬詐欺罪嫌，自訴人認係涉
    犯業務侵占罪嫌，顯屬誤會，合此敘明。準此，自訴人所提
    出之證據尚不足為被告此部份有罪之積極證明。此外，本院
    亦復查無其他積極證據足資審認被告有何自訴人所指之前開
    業務侵占犯行，揆諸前揭法條及判例意旨，本應為無罪之諭
    知，惟自訴人認此部分與前揭論罪科刑之業務侵占罪部分有
    連續犯之裁判上一罪關係，爰不另為無罪之諭知，附此敘明
    。
丙、自訴人揚東公司向本院提起自訴後，就同一案件再行提出告
    訴，由臺灣高雄地方法院檢察署檢察官以九十三年度偵字第
    二三八○號偵查，經臺灣高雄地方法院檢察署檢察官依刑事
    訴訟法第三百二十三條第二項前段停止偵查，將案件移送本
    院，本院自應予以審理，併此指明。
據上論斷，應依刑事訴訟法第二百七十三條之一第一項、第二百
九十九條第一項前段，刑法第三百三十六條第二項、第二百十六
條、第二百十條、第一百七十一條第一項、第五十五條後段，罰
金罰鍰提高標準條例第一條前段，判決如主文。
本案經檢察官郭文俐到庭執行職務。
中　　華　　民　　國　 九十四 　年 　三 　月   十五 　日
                  臺灣高雄地方法院刑事第九庭
                        審判長法  官    李璧君
                              法  官    陳筱蓉
                              法  官    黃惠玲
右正本證明與原本無異。
如不服本判決，應於收受送達後十日內向本院提出上訴書狀。
  　　　　　　　　　　  　　　書記官    林秀珍
中　　華　　民　　國　 九十四 　年　　三　 月   十七  日
附錄本案論罪科刑法條：
刑法第三百三十六條
對於公務上或因公益所持有之物，犯前條第一項之罪者，處一年
以上七年以下有期徒刑，得併科五千元以下罰金。
對於業務上所持有之物，犯前條第一項之罪者，處六月以上五年
以下有期徒刑，得併科三千元以下罰金。
前二項之未遂犯罰之。
刑法第二百十條
偽造、變造私文書，足以生損害於公眾或他人者，處五年以下有
期徒刑。
刑法第二百十六條
行使第二百十條至第二百十五條之文書者，依偽造、變造文書或
登載不實事項或使登載不實事項之規定處斷。
刑法第一百七十一條
未指定犯人，而向該管公務員誣告犯罪者，處一年以下有期徒刑
、拘役或三百元以下罰金。
未指定犯人，而偽造、變造犯罪證據，或使用偽造、變造之犯罪
證據，致開始刑事訴訟程序者，亦同。
